【裁判字號】    97,國,6
【裁判日期】    980220
【裁判案由】    國家賠償
【裁判全文】
臺灣士林地方法院民事判決                 97年度國字第6號
原      告  乙○○
被      告  臺北縣八里鄉公所
法定代理人  甲○○
訴訟代理人  簡炎申律師
            林光彥律師
上列當事人間國家賠償事件，本院於民國98年1 月20日言詞辯論
終結，判決如下：
    主  文
被告應給付原告新臺幣柒拾柒萬元。
原告其餘之訴駁回。
訴訟費用新臺幣萬柒仟貳佰拾肆元，由被告負擔五分之一即
新臺幣柒仟肆佰肆拾柒元，其餘五分之四即新臺幣貳萬玖仟柒佰
捌拾柒元由原告負擔。
本判決原告勝訴部分，於原告以新臺幣貳拾陸萬元為被告供擔保
後，得假執行；但被告如以新臺幣柒拾柒萬元為原告預供擔保或
提存後，得免為假執行。
原告其餘假執行之聲請駁回。
    事實及理由
壹、程序方面：
    按依國家賠償法請求損害賠償時，應先以書面向賠償義務機
    關請求之，賠償義務機關賠償拒絕賠償，或自提出請求之日
    起逾30日不開始協議，或自開始協議之日起逾60日協議不成
    立時，請求權人得提起損害賠償之訴，國家賠償法第10條第
    1 項、第11條第1 項前段分別定有明文。本件原告主張被告
    應負國家賠償責任，並曾於民國97年3 月4 日向被告提出書
    面請求，被告於97年3 月13日拒絕賠償等情，有臺北縣八里
    鄉公所97年度法賠字第01號拒絕賠償理由書在卷可稽（本院
    卷第12至13頁），是原告於起訴前已踐行前揭規定之協議先
    行程序，合先敘明。
貳、實體方面：
一、原告起訴主張：原告於95年3 月6 日晚上6 時許，在天色昏
    暗、照明不清之情形下，步行經過臺北縣八里鄉○○路○ 段
    （下稱系爭路段）98號旁人行道，並扶著人行步道護欄（下
    稱系爭護欄）行走，惟被告管理之系爭護欄有缺口並搖晃，
    致原告扶行時，系爭護欄竟鬆脫，致原告由缺口處跌落至系
    爭路段約5 公尺高度之下的淡水河岸（下稱系爭事故），原
    告因此腰椎受傷，經過2 年多的治療仍無法痊癒，迄今無法
    工作，並受有精神上的痛苦。爰依國家賠償及侵權行為的法
    律關係，請求被告賠償醫藥費新臺幣（下同）65萬5,000 元
    、慰撫金300 萬元，合計365 萬5,000 元等語。並聲明請求
    判決：被告應給付原告365 萬5,000 元，並陳明願供擔保，
    請准宣告假執行。
二、被告則辯稱：系爭路段為市區道路，維護管理機關應為臺北
    縣政府而非被告，被告並非應負國家賠償責任之機關；縱被
    告為管理機關，惟系爭事故係因原告自身酒醉所致，與被告
    就系爭欄杆之設置及管理情形並無相當因果關係，原告顯與
    有過失，被告之責任分擔至多應僅為五分之一等語。並聲明
    請求判決：1.原告之訴駁回。2.如受不利判決，被告願供擔
    保，請准宣告免為假執行。
三、兩造不爭執之事實：
  (一)原告於95年3 月6 日晚上6 時許，步行經過系爭路段98號旁
    人行道，並扶著系爭護欄行走，因系爭護欄有缺口並搖晃，
    於原告扶行時，系爭護欄鬆脫致原告由缺口處跌落至與系爭
    路段約有5 公尺高度差的淡水河岸，原告因此腰椎受傷，雖
    陸續住院治療及復健，然迄96年7 月26日至96年8 月23日，
    仍因脊髓損傷之後期影響、下身麻痺、截癱等原因住院治療
    。此有照片2 幀，及馬偕紀念醫院淡水院區（下稱馬偕醫院
    ）、臺北市立聯合醫院陽明院區、國立臺灣大學醫學院附設
    醫院、長庚紀念醫院所開立之診斷證明書附卷可稽（本院卷
    一，第10頁至第46頁）。
  (二)系爭事故發生時，原告係處於酒醉狀態。
四、本件經兩造整理並簡化後之爭點為（本院卷二，第291 頁至
    第292頁）：
  (一)本件應負國家賠償責任之機關（即系爭路段之管理機關）是
    否為被告？
  (二)系爭事故之發生是否因被告管理公共設施有欠缺所致？（即
    原告受傷與被告管理公共設施欠缺有無相當因果關係？）
  (三)如系爭事故係因被告管理公共設施欠缺所致，原告是否與有
    過失？如有，其過失比例為何？
  (四)原告得請求被告賠償之損害金額為若干？
  茲分述如下：
  (一)本件應負國家賠償責任之機關（即系爭路段之管理機關）應
    為被告：
    按系爭路段為市區道路條例第2 條第1 款所指「都市○○區
    ○○道路」，為市區道路，此為兩造所不爭執。又市區道路
    主管機關，在中央為內政部，在直轄市為直轄市政府，在縣
    （市）為縣（市）政府；市區道路之修築、改善及養護，其
    在縣轄區內者，得由有關鄉（鎮、市）公所辦理之，此亦為
    市區道路條例第4 條、第5 條所明定。再參諸目前仍未廢止
    、於臺北縣仍適用之臺灣省市區道路管理規則第3 條規定：
    「本規則所稱市區道路管理機關，在省為臺灣省政府住宅及
    都市發展處及交通處；在縣市為縣市政府建設局或工務局；
    在鄉、鎮、縣轄市為鄉、鎮、縣轄市公所」，亦足認臺北縣
    政府與被告間，業依臺灣省市區道路管理規則第3 條規定此
    一依據，將市區道路之管理、維護相關工作，按市區道路條
    例第5 條規定，分配由被告辦理。準此，被告猶執市區道路
    條例第4 條之規定，辯稱系爭路段之管理機關應為臺北縣政
    府而非被告云云，尚非可採。況依公路附屬設施設置管理要
    點第10條第2 項規定，市區道路○○○道，亦應由當地地方
    政府維護管理，從而，系爭路段的人行道護欄，確應由被告
    負責維護、修繕、管理，當無可疑。
  (二)系爭事故之發生係因被告管理公共設施有欠缺所致，被告之
    行為與原告所受損害有相當因果關係。
    1.按公有公共設施因設置或管理有欠缺，致人民生命、身體
      或財產受損害者，國家應負損害賠償責任，國家賠償法第
      3 條第1 項定有明文。所謂公有公共設施之管理有欠缺，
      係指公共設施建造後未妥善保管，怠為維修致該物發生瑕
      疵而言。又人民依上開規定請求國家賠償時，尚須人民之
      生命、身體或財產所受之損害，與公有公共設施之設置或
      管理之欠缺，具有相當因果關係，始足當之，亦即在公有
      公共設施因設置或管理有欠缺之情況下，依客觀之觀察，
      通常會發生損害者，即為有因果關係，如必不生該等損害
      或通常亦不生該等損害者，則不具有因果關係。
    2.依原告所提出之照片（本院卷一，第10頁），足以得知系
      爭路段人行道旁之護欄確因鬆脫致生行人足以跌落之大缺
      口。又系爭事故發生時，並無照片所示之黃色警示帶；系
      爭事故發生後，被告亦未立刻修繕，而暫以於缺口處繫上
      黃色警示帶之方式警告往來行人；另系爭路段人行道與人
      行道外的淡水河岸高度差約5 公尺等情，亦均為被告所不
      爭執，堪予認定為真實。
    3.按，系爭護欄之設置目的，係因系爭路段人行道的高度，
      與人行道外的淡水河岸高度差約有5 公尺之多，為提醒並
      保護經過系爭路段之民眾步行安全，始設置之，從而，系
      爭護欄自應有得以保護並阻擋人民意外跌落之功能。系爭
      護欄既搖晃鬆脫而出現缺口，一般行人步行經過該處並扶
      系爭護欄行走時，極有可能因護欄設置、管理、維護不當
      ，而自人行道上跌落至高度差約5 公尺之淡水河岸上；縱
      於扶行時及時發現系爭護欄有鬆脫情形，亦可能因行人本
      身之反應能力、身體狀況，而不易立刻收回已施加於護欄
      上之力量，仍順勢跌落致傷。被告為系爭路段及人行道護
      欄之管理維護機關，未定時檢查、即時修補系爭護欄，於
      系爭事故發生時復未設置警告標誌或其他替代性之安全措
      施，顯不具備供行人扶行不致跌落之應有狀態及安全性，
      足徵被告對系爭護欄之管理維護確有所欠缺。原告扶行於
      系爭護欄時，因系爭護欄鬆脫致其自缺口跌落，而受有前
      揭傷害，其所受傷害與被告管理系爭護欄欠缺之間，確有
      相當因果關係。從而，被告自應依國家賠償法第3 條第1
      項之規定，負國家賠償責任；又依國家賠償法第5 條之規
      定，國家損害賠償，除本法規定外，適用民法規定。是原
      告得依民法關於損害賠償之規定，請求被告賠償其所受之
      損害。
    4.至被告辯稱：原告於系爭事故發生當時嚴重酒醉，其跌落
      人行道外而受傷係因自身疏失所致等語，無論是否成立（
      詳後述），亦屬原告就系爭事故之發生是否與有過失之認
      定，仍不能排除原告受傷與被告管理系爭護欄有欠缺間有
      因果關係存在，自無從解免於被告應負之國家賠償責任，
      附此敘明。
  (三)原告就其損害之發生及擴大亦與有過失，其過失比例應為三
    分之一：
    原告於本院自承：對系爭事故發生地點很熟悉，之前曾住在
    那裡等語（本院卷第24頁）；原告對被告請求國家賠償之請
    求書，對於系爭事故之發生經過及原因，亦載明：「本人於
    93年3 月6 日18時許，因喝酒不勝酒力，打電話給當地居民
    林建智先生請他載自己回家... 」等語（本院卷第29頁），
    足見原告於系爭事故發生當時飲酒至醉，顯已難以自己步行
    回家，堪認其身體狀況、意識清醒程度、反應能力、及對周
    圍環境的辨識能力，均因其飲酒行為而大幅降低。按損害之
    發生或擴大，被害人與有過失者，法院得減輕賠償金額，或
    免除之，民法第217 條第1 項規定甚明。本件原告雖因被告
    管理維護系爭護欄有欠缺致受傷，惟其本身亦因飲酒至醉，
    注意力及判斷力低於一般標準，致無法注意系爭護欄之狀態
    ，並以異於一般行人通常僅以輕扶護欄之方式行走之狀態，
    而將全身力量加諸於系爭護欄，並致護欄無法承受其重量而
    鬆脫，始進而導致其跌落受傷，應認原告對於系爭事故之發
    生，亦與有過失。則依民法第217 條第1 項之規定，本院於
    斟酌兩造對系爭事故發生之原因力強弱、意外過程之輕重程
    度等一切情狀後，認原告應負三分之一與有過失責任。
  (四)茲就原告得請求被告賠償之損害金額，析述如下：
    1.原告請求賠償醫藥費、看護費共計65萬5,000 元部分：
      (1)被告就該部分之請求，抗辯全民健康保險醫療給付部分
        應予剔除。惟按全民健康保險之保險對象因汽車交通事
        故、公共安全事故、其他重大之交通事故、公害或食品
        中毒事件發生保險事故，而對第三人有損害賠償請求權
        者，本保險之保險人於提供保險給付後，得代位行使損
        害賠償請求權，此觀全民健康保險法第82條之規定自明
        。又全民健康保險性質上係屬健康、傷害保險，除有全
        民健康保險法第82條規定之情形外，依保險法第130 條
        、第135 條準用同法第103 條之規定，全民健康保險之
        保險人不得代位行使被保險人因保險事故所生對於第三
        人之請求權，而無保險法第53條規定適用之餘地。系爭
        事故非屬全民健康保險法第82條所指得由保險人代位向
        第三人請求給付之情形，故原告因系爭事故受領全民健
        康保險之醫療給付部分，其對被告得主張之損害賠償請
        求權並不因而喪失。從而，被告辯稱原告受領全民健康
        保險醫療給付部分應予剔除云云，尚非可採。
      (2)依原告提出之單據（本院卷一，第47頁至第137 頁）計
        算，其醫療費（含全民健康保險支出部分，不含證明書
        費）及看護費（看護期間：95年3 月9 日至95年5 月6
        日，95年3 月31日至95年6 月17日，95年7 月19日至95
        年9 月14日。被告對該段期間有看護費之支出及其金額
        不爭執），已達154 萬8,847 元，原告於上開得請求範
        圍內，僅請求被告給付65萬5,000 元，其主張之金額自
        非無據。
    2.精神慰撫金部分：
      按不法侵害他人之身體、健康，被害人雖非財產上之損害
      ，亦得請求賠償相當之金額，民法第195 條第1 項前段定
      有明文。原告因本件事故受有前述傷害，經歷數度住院手
      術及持續門診、長期復健治療，迄96年8 月間仍未完全痊
      癒，工作能力亦受影響（有馬偕醫院97年9 月10日馬院醫
      外字第0970002834號函附卷可稽，本院卷一，第159 頁參
      照），無論身體及精神均受有相當之痛苦。本院斟酌被告
      為政府機關，原告為國中畢業，於系爭事故發生前係從事
      裝潢木工及捕魚工作，收入不定（本院卷二，第291 頁）
      ，及原告之受傷情形、被告之過失程度等一切情況，認原
      告於請求被告賠償50萬元精神慰撫金之範圍內，尚屬公允
      。逾此範圍之請求，則非有據。
    3.綜上，原告原得請求被告給付醫療費、看護費65萬5,000
      元、精神慰撫金50萬元，合計115 萬5,000 元。惟原告就
      系爭事故之發生亦與有過失，爰依其過失比例，減輕被告
      三分之一之賠償金額，即被告應賠償原告77萬元（計算式
      ：1,155,000/3X2=770,000） 。從而，原告依國家賠償法
      第3 條第1 項、第5 條、民法第193 條第1 項、第195 條
      第1 項之規定，訴請被告賠償77萬元，為有理由，應予准
      許，逾此範圍之請求，則屬無據，應予駁回。
五、兩造陳明願供擔保，分別聲請宣告准予假執行及免為假執行
    。經核原告勝訴部分並無不合，爰依職權分別定相當之擔保
    准許之。至原告敗訴部分，其假執行之聲請即失所附麗，應
    併予駁回。
六、本件判決基礎已臻明確，兩造其餘之攻擊防禦方法及訴訟資
    料經本院斟酌後，核與判決不生影響，無一一論述之必要，
    併予敘明。
七、本件訴訟費用為第一審裁判費3 萬7,234 元，應由被告負擔
    五分之一即7,447 元（元以下四捨五入），其餘五分之四即
    2 萬9,787 元由原告負擔。
八、據上論結，原告之訴為一部有理由，一部無理由，依民事訴
    訟法第79條、第87條第1 項、第390 條第2 項、第392 條，
    判決如主文。
中    華    民    國    98    年    2     月    20    日
                  民事第二庭  法  官  王怡雯
以上正本證明與原本無異。
如對本判決上訴，應於判決送達後20日內向本院提出上訴狀。
中    華    民    國    98    年    2     月    24    日
                              書記官  桂大永


司法院資訊處製作；財團法人民間司法改革基金會備份。
